臺北高等行政法院判決
　　　　　　　　　　　　　　　　　　 93年度訴字第1624號
　　　　　　　　　　　　　　　.
原　　　告　三竹資訊股份有限公司
代　表　人　甲○○
訴訟代理人　徐宏昇律師
被　　　告　經濟部智慧財產局
代　表　人　蔡練生（局長）
訴訟代理人　乙○○
上列當事人間因發明專利申請事件，原告不服經濟部中華民國93
年3月19日經訴字第09306214910號訴願決定，提起行政訴訟，本
院判決如下：
　　主  文
訴願決定及原處分均撤銷。
被告對原告「可供無線傳輸監聽之行動電話充電座」發明專利申
請案，應依本判決之法律見解另為處分。
原告其餘之訴駁回。
訴訟費用由原告負擔二分之一，其餘由被告負擔。
　　事  實
一、事實概要
    原告於民國88年1月8日以「可供無線傳輸監聽之行動電話充
    電座」（下稱系爭案）向被告前身即中央標準局（88年1月
    26日改制為經濟部智慧財產局）申請發明專利，經被告編為
    第00000000號審查，不予專利。原告不服，申請再審查，經
    被告以92年10月21日（92）智專三（二）04059字第0922106
    8880號再審查核駁審定書為應不予專利之處分，原告不服，
    乃向經濟部提起訴願，經遭駁回，遂向本院提起行政訴訟。
二、兩造聲明：
　(一)原告聲明：
    1.訴願決定及原處分均撤銷。
    2.命被告就系爭案為准予專利之處分。
    3.訴訟費用由被告負擔。
　(二)被告聲明：
    1.駁回原告之訴。
    2.訴訟費用由原告負擔。
三、兩造之爭點：系爭案是否有違核駁時專利法第20條第2項之
    規定而不符發明專利要件？
  (一)原告主張之理由：
   1.查系爭案目的及功效係利用行動電話裝置及行動電話通訊
     系統，構成一利用行動電話通訊網路傳輸遠距離監聽之功
     能者：按傳統習用之無線監聽裝置，主要係利用無線電RF
     射頻功率發射傳輸訊號，其最大距離為50M至500M(更大距
     離之射頻功率則有軍事用途之管制)，且現場監聽及發射之
     裝置，於考慮隱密性下，體積必須縮小，效能即受限制，
     此外，尚須保持長開通電狀態；而系爭案利用行動電話裝
     置做為現場監聽及發射裝置，可以行動電話撥話、接聽之
     功能作為控制接通或關閉監聽之功能，並且利用行動電話
     通訊系統網路傳輸接收訊號，不受距離限制。簡言之，系
     爭案可以於台北撥打行動電話號碼，接通於高雄之監聽設
     備，進行現場監聽，所有訊號傳輸及接收皆利用既有之行
     動電話網路系統，不需額外增加設備，亦不受距離遠近之
     限制，此為系爭案最主要及最大功效。
   2.而原處分及原決定，未考量系爭案發明目的，並完全忽略
     系爭案發明整體空間型態及整體裝置產生之創新功效，而
     以不同目的及功能之前案技術，草率評斷系爭案發明個別
     元件為習知技術，不具進步性，實屬違誤。蓋系爭案雖運
     用有部分習知元件，但在組合之創新、功效上之增進等等
     ，則非顯而易知，具有相當之創意：
     (1)原處分以申請第00000000號專利（下稱引證1）具有編碼
       保密並以密碼解碼之保密功能，認系爭案不具新穎性，
       惟查：
       就功效目的而言：引證1主要係將聲音訊號予以轉換並
         編碼後傳輸，必須經由一「密碼編碼模組」解譯後，
         再轉換為聲音訊號。因此，在傳輸及接收二方皆必須
         具備使用相同之密碼編碼、解碼裝置，故引證1主要目
         的為資料傳輸之加密；而系爭案係於撥號接通現場監
         聽時，設一密碼身份確認，以防止撥錯號或不具權限
         身分者撥通監聽設備，與引證1功效、目的、運用之技
         術手段皆不相同，故原處分以此認系爭案不具新穎性
         ，誠屬失當。此外，此功能並非系爭案最主要功能或
         唯一特徵，僅係輔佐功能者之一。
       就裝置而言：系爭案整體裝置與引證1完全不相同。
     (2)原處分以第00000000號專利（下稱引證2）具有與系爭案
       相同之來話偵測電路、解碼器、免持聽筒效能開關、高
       感度麥克風等元件技術運用，認系爭案為運用習知之技
       術或知識，惟查二者功能、目的及操作方式完全不相關
       ：引證2主要係一行動電話車上免持聽筒及無線麥克風，
       其目的功能係將普通行動電話通話耳機及受話器功能，
       轉換至擴音麥克風等，使於開車中毋須持用行動電話手
       機；而系爭案於充電座上有一麥克風，手機插上充電座
       後，可以監聽手機所收到之聲音。其主要目的功能則在
       於，自動啟動免持聽筒、關閉手機鈴聲、自動接通、利
       用行動電話門號及其網路，撥打現場監聽設備之門號，
       來話偵測電路判別進線監聽訊號，習用來話 (來電) 響
       鈴功能停用，保持現場監聽隱密性，對進線者發出輸入
       密碼之提示，並判別密碼正確與否，密碼正確，開啟高
       感度麥克風進行現場拾音監聽，監聽之訊息透過行動電
       話門號及其網路傳輸，故免持聽筒非系爭案之重點，較
       引證案2單純免持聽筒之裝置更為進步。是以，雖系爭案
       與引證2有運用部分相同之個別元件，惟綜上所述，系爭
       案與引證案相較，有下述不同之處：
       進線判讀身分解碼器之技術與功能不同。
       來電響鈴停用，保持隱密性之技術與功能不同。
       現場拾音監聽目的功能不同。
     (3)再者，系爭案與傳統習用監聽設備相較，有下述優點：
       利用行動電話門號、網路傳輸訊號不同，而有不需增
         設設備及距離不受限制之優點；
       利用行動電話作為發送及接收端不同，具有利用既有
         設施之便利性；
       以行動電話或其充電座之偽裝及供電便利。
   3.查被告及原決定機關係以不具進步性為其主要論據，而按
     被告制定之專利審查基準第2章第4節關於進步性之認定，
     其中有，... 以先前技術之片斷部分相互組合，而判斷發
     明是否能輕易完成時，應考慮發明是否具有「突出的技術
     特徵」或「顯然的進步」；而所謂「突出的技術特徵」係
     指申請專利之發明對熟習該項技術者而言，若以先前技術
     為基礎，仍然不易由邏輯分析、推理或試驗而得者；「顯
     然的進步」則係指申請專利之發明克服先前技術中存在的
     問題或困難性而言，通常係表現於功效上；再者，「轉用
     發明」係指運用某一技術領域之既有技術、知識轉用至其
     他技術領域，對熟習該向技術者而言，可產生突出的技術
     特徵或顯然的進步，或可克服其他技術領域中之技術問題
     者，此種轉用視為非能輕易完成；「物品新用途發明」係
     指公知的物品之新穎用法，包含利用一般之技巧方法，以
     克服技術上未能解決的困難等。故就系爭案而言：其將行
     動電話免持聽筒領域技術，轉用至無線監聽領域，再結合
     有進線判讀身分解碼器之技術、來電響鈴停用，保持隱密
     性之技術，而產生「突出的技術特徵」，而利用，符合前
     述「轉用發明」的進步性；又利用行動電話門號、網路傳
     輸訊號，而有不需增設設備及距離不受限制，利用行動電
     話作為發送及接收端，具有利用既有設施便利性之優點，
     符合「顯然的進步」要件；此外，系爭案申請將行動電話
     免持聽筒領域技術結合行動電話網路傳輸，使行動電話產
     生新穎之監聽用途，亦符合「物品新用途發明」要件。
  (二)被告主張之理由：
    1.查系爭案申請專利範圍主要包含：一來話偵測電路；一解
      碼器；一免持聽筒效能開關；一開關電話；一高感度麥克
      風放大電路等所組成之裝置者。其中主要構成之技術，例
      如來話偵測電路、解碼器、免持聽筒效能開關及麥克風放
      大電路等乃一般習用技術知識，於引證案亦揭示有相同之
      技術運用者。雖系爭案整體電路中元件組成有所改變，惟
      其欲完成監聽之創作目的，以及無線傳輸訊息之功效均與
      引證案相同，故系爭案乃為單純在行動電話無線通訊技術
      裝置上習用技術之簡易改變，為運用申請前既有之技術或
      知識，而為熟習該項技者所能輕易完成，且未能增進功效
      ，故不具發明進步性，原告起訴理由顯不足採，原處分並
      無違法。
    2.再者，引證1非系爭案據以核駁之證據，並無爭議。又引
      證2雖未揭露系爭案之監聽功能，但另外檢索有其他引證
      案有此功能，惟因該引證案並非系爭案之引證資料，故無
      法補充答辯。
   理   由
一、系爭案係一種可供無線傳輸監聽之行動電話充電座，依其申
    請專利範圍之記載，其主要包含：一來話偵測電路，係連接
    於充電器之手機外部連接埠，以供偵測來話之振鈴信號；一
    解碼器，係分別連接於充電器之手機外部連接埠及CPU，以
    供比對進線者以電話按鍵所輸入之DTMF碼；一免持聽筒致能
    開關：開啟時--則作為充電座又為監聽設備關畢時--則回復
    為一般標準充電座一開關電路，係連接於CPU及放大器電路
    ，以供控制放大器之啟閉；一高感度麥克風放大電路，係連
    接於一高感度麥克風及手機外部連接埠，以拾取監聽之音源
    ；藉由前述構件的組合，該來話偵測電路於測得信號時，經
    由CPU以警示音對進線者提示輸入密碼，並藉由解碼器比對
    其所輸入之密碼，於密碼正確時開啟高感度麥克風放大器，
    使麥克風拾取音源再經由行動電話通訊網路傳輸，以供進線
    者於遠方進行現場之監聽者。
二、被告為系爭發明專利申請否准之理由係以系爭案申請專利範
    圍所主要之技術構成，一來話偵測電路；一解碼器；一免持
    聽筒效能開關及高感度麥克風等技術運用，皆為引證2即第
    00000000號專利所揭示之技術或知識者，雖在本案之電路中
    元件組成有所不同，但其創作目的及運用技術或知識乃為習
    用者，稱謂一項技術思想之高度創作，故不具進步性資為論
    據。經查，系爭案主要係於充電座內設有一高感度麥克風及
    電路、一DTMF解碼積體電路及一CPU電路，當將行動電話手
    機插置於充電座時, 能藉由充電座內之模擬「車用免持聽筒
    充電方式」的電路腳位，來使手機進行充電外並促使手機形
    成如車用之免持聽筒的狀態，而把響鈴、收話等功能轉由外
    部裝置（充電座）取代，藉由充電座內的CPU電路之控制使
    能自動接收該行動電話的來話訊息，此時因該手機本身已形
    成免持聽筒狀態，故手機本身不會響鈴，而充電座內CPU 會
    於接收到來電後控制暫不開啟內部麥克風電路，而只單向對
    進線者先發出警示音，以提示進線者能於預設時間內輸入安
    全密碼 (密碼係預見設定於CPU者)，如進線者能以電話按鍵
    輸入安全密碼，並經內部DTMF解碼及CPU判讀正確後，充電
    座會開開啟內部麥克風電路以使進線者來進行現場的監聽。
    而引證2係一種行動電話無線麥克風免持聽筒裝置，係容置
    於主機體的容置空間內，並與信號連接端子及點煙器插頭連
    接，而可接收由行動電話送入之收話信號並將該收話信號經
    一揚聲裝置送出，及接收由無線麥克風所送入之發話信號，
    並將該發話信號經該信號連接端子由行動電話送出。引證2
    與系爭案之比較，原告已指明有進線判讀身分解碼器之技
    術與功能不同。來電響鈴停用，保持隱密性之技術與功能
    不同。現場拾音監聽目的功能不同。被告於審理時亦陳明
    引證2並未揭露系爭案之監聽功能。則系爭案既兼有監聽功
    能及其相關實施之技術手段，對於引證2而言，自不能謂無
    功效之增進或突出之技術特徵。因此，原處分以引證2與系
    爭案進行比較認為並不具進步性，即有未洽。至於被告所指
    另外檢索有其他引證案有此功能，並非原處分之引證案，自
    無從於本件加以審酌，作為用以證明系爭案不符專利要件之
    證據資料。
三、從而，被告認系爭案為引證2相同創作目的之技術運用，據
    以論斷系爭案係運用申請前既有技術知識，而為熟習該項技
    術者所能輕易完成而不具進步性，尚有未洽。訴願決定未加
    指摘而予維持，亦非妥適。原告據此主張撤銷訴願決定及原
    處分，為有理由，應予准許。至於原告請求被告對系爭案應
    為准予專利之處分部分。查本件被告係因單以引證2之證據
    資料即認系爭案不具進步性，理由尚有未洽，已如前述。但
    系爭案是否尚有其他引證資料足以證明系爭案未有突出之技
    術特徵或顯然功效之增進，尚待進一步審究，此部分涉及被
    告先行審定處分之權限行使，本院尚無從逕命被告就系爭案
    應為准予專利處分之諭知，故原告此部分之請求，尚非有據
    ，應予駁回，並由被告依本院上述法律見解另為處分。就系
    爭案是否具專利要件之實體爭議，因尚待被告重為審究，故
    不於此論述，併此明。
據上論結，本件原告之訴為一部有理由，一部無理由，爰依行政
訴訟法第104條，民事訴訟法第79條，判決如主文。
中　　華　　民　　國　　94　　年　  10　　月　 20  　 日
                          第一庭審判長法　官  姜素娥
           　　　　   　　　  　    　法　官　吳東都
           　　　　　   　　　  　    法　官  陳國成
上為正本係照原本作成。
如不服本判決，應於送達後20日內向本院提出上訴狀並表明上訴
理由，如於本判決宣示後送達前提起上訴者，應於判決送達後20
日內補提上訴理由書（須按他造人數附繕本）。
中　　華　　民　　國　　94　　年　  10　　月　 21  　 日
      　　　　　　　　　   　 　　    書記官  王英傑
